【裁判字號】    95,台上,3578
【裁判日期】    950629
【裁判案由】    違反毒品危害防制條例
【裁判全文】
最高法院刑事判決            九十五年度台上字第三五七八號
    上  訴  人  台灣高等法院台中分院檢察署檢察官
    被      告  甲○○
                        號4樓.
                        （現另案在台灣雲林監獄執行中）
上列上訴人因被告違反毒品危害防制條例案件，不服台灣高等法
院台中分院中華民國九十五年二月十五日第二審判決（九十四年
度上重訴字第三八號，起訴案號：台灣台中地方法院檢察署九十
二年度偵字第七三二七號），提起上訴，本院判決如下：
    主  文
原判決撤銷，發回台灣高等法院台中分院。
    理  由
本件原判決認定被告甲○○基於販賣第一級毒品海洛因營利之概
括犯意，於民國九十二年八月三十一日上午十時四十三分及五十
九分許，接獲某不詳姓名成年男子以行動電話撥打其所使用之「
0000000000」號行動電話，表示願以新台幣（下同）
一萬八千元之價格向被告購買海洛因一錢，被告應允後即於稍後
前往該不詳姓名成年男子之住處交貨取款，而完成交易。被告又
與蔡學宙（已判刑確定）共同基於同前犯意之聯絡，於九十二年
九月八日凌晨二時二分許至四時二十二分許，被告接獲某不詳姓
名成年女子以行動電話撥打其所使用之上述行動電話，表示願以
一萬八千元之代價向其購買海洛因一錢，被告即以「00000
00000」號行動電話聯絡蔡學宙將海洛因一錢送至該不詳姓
名成年女子之住處交貨取款，而完成交易。被告與蔡學宙又共同
基於轉讓第二級毒品安非他命之犯意聯絡，於九十二年八月十五
日下午五時三十一分許至五時五十五分許，被告陸續接獲綽號「
石仔」之不詳姓名成年男子以行動電話撥打其所使用之「000
0000000」號行動電話，與其洽商無償轉讓數量不詳之安
非他命；被告應允後，由該綽號「石仔」者自行前往蔡學宙位於
台中市○○路之住處樓下，由蔡學宙下樓交付其數量不詳之安非
他命，被告事後並打電話向蔡學宙確認上情。嗣警方於同年九月
二十三日下午三時十五分許，在台中市○○路與大隆路口查獲王
伯嘉（已判刑確定）販賣海洛因二包予被告，並扣得上開海洛因
二包（淨重合計○．三一公克，已在王伯嘉販賣毒品案件判決中
宣告沒收銷燬）及被告所有之前揭行動電話二支等情。因而撤銷
第一審關於販賣第一級毒品、轉讓第二級毒品暨定應執行刑部分
之判決，改判仍論處被告共同連續販賣第一級毒品罪刑；及共同
轉讓第二級毒品罪刑，固非無見。
惟查：(一)、按除有特別規定外，已受請求之事項未予判決，或未
受請求之事項予以判決者，其判決為當然違背法令，刑事訴訟法
第三百七十九條第十二款定有明文。本件起訴書犯罪事實欄第二
段內記載：被告基於轉讓安非他命之概括犯意，自九十二年七、
八月間某日起，在蔡學宙位於台中市○○路○段三十六號租屋處
，數次無償轉讓不詳數量安非他命予蔡學宙等情（見起訴書第四
面倒數第八行至倒數第六行）。原審對於起訴書所記載之上述犯
罪事實，並未一併加以審判或說明，依上規定，自有已受請求之
事項而未予判決之違法。(二)、原判決採用如其附件四所示之通訊
監察譯文作為證據，認定被告與蔡學宙於九十二年八月十五日下
午，無償轉讓數量不詳之安非他命予綽號「石仔」之不詳姓名成
年男子。然卷查被告於警詢時對於上開通訊監察譯文內容解釋稱
：「這個人可能要買安非他命，我叫他到台中市○○路找小蔡（
指蔡學宙）拿，這個人後來有向小蔡拿到安非他命，數量多少我
不知道，因為我向小蔡說有朋友要向他拿安非他命，叫小蔡直接
跟他接洽……這個人綽號叫『石仔』，不知姓名」等語（見彰化
縣警察局彰警刑字第○九二○○二九○四一號警卷第十頁反面）
。依此觀之，該綽號「石仔」者似有意向被告購買安非他命，而
非要求被告無償轉讓安非他命。且被告既不知該綽號「石仔」者
之真實姓名，與其似非熟識，何以竟願意無償轉讓安非他命予該
綽號「石仔」者？亦不無疑竇。究竟被告通知蔡學宙交付安非他
命予綽號「石仔」者之真正原因為何？該綽號「石仔」者與被告
有何關係？蔡學宙交付安非他命予綽號「石仔」者時，有無向其
收取代價？若否，何以渠等願意無償轉讓安非他命予該綽號「石
仔」者？原審未就上述疑點對被告及蔡學宙詳加究詰釐清明白，
僅以彼三人在電話中未談及安非他命之代價，遽認不能證明被告
販賣安非他命予綽號「石仔」者，而就此部分論以轉讓第二級毒
品罪，尚嫌調查未盡。(三)、本件公訴意旨另指被告於九十二年八
月二十七日晚上十時二十二分許，與綽號「阿妹仔」之不詳姓名
成年女子（下稱該女子）在電話中談妥買賣海洛因一千元後，該
女子即前往蔡學宙租屋處，由蔡學宙將價值一千元之海洛因交付
予該女子等情，認被告此部分亦涉有販賣第一級毒品罪嫌，並舉
被告與該女子於上揭時間之電話通訊監察譯文為證（內容詳如原
判決第十五頁第八列至第十六列所載）。且卷查被告於警詢時對
於上開通訊監察譯文內容解釋稱：「是綽號阿妹仔要向我購買海
洛因，因為我當時沒有，我叫他向小蔡、蔡學宙買……有無交易
完成要問蔡學宙」、「（伊於電話中所稱）『你總共在我這裡才
拿過幾千元而已』，是指阿妹仔透過我向蔡學宙買過數千元海洛
因」等語（見彰化縣警察局彰警刑字第○九二○○二九○四一號
警卷第二十三頁）。且蔡學宙於警詢時亦陳稱：「有人要找甲○
○購買毒品，因為甲○○那邊沒有毒品，毒品都寄放在我這裡，
他要如何販賣毒品，如何處理，他要將處理過程跟我說……」（
見彰化縣警察局九十二年十月三十日收案之警卷第二十八頁至第
三十頁）；於偵查中亦陳稱：被告將海洛因及安非他命寄放在伊
處，被告要賣毒品時，就會來向伊拿等語（見偵字卷第五十二頁
至第五十六頁）。若其二人所述屬實，則被告似有與蔡學宙合作
販賣毒品，由被告將毒品寄放於蔡學宙處，並於有人欲購買毒品
時，即由其向蔡學宙拿取毒品交貨，或請購買者直接至蔡學宙處
付款取貨之情形。原判決未審酌被告及蔡學宙上揭供述是否可信
，亦未向蔡學宙詰訊其有無依被告所囑將海洛因販賣交付予綽號
「阿妹仔」者，僅以被告當時身邊並無海洛因，而其雖向該女子
表示要幫其詢問有無海洛因，但事後並無回應該女子之電話通聯
紀錄，遽認不能證明被告有販賣海洛因予該女子之事實，而就此
部分不另為無罪之諭知（見原判決第十五頁倒數第八列至第十六
頁第四列），尚嫌速斷。(四)、查毒品危害防制條例於九十二年七
月九日修正公布，於九十三年一月九日生效實施；原判決認定被
告轉讓第二級毒品犯罪時間（九十二年八月十五日）係在該條例
修正實施之前；而該條例修正時，其中第八條第二項關於轉讓第
二級毒品罪之內容雖未修正，但修正後新法於同條第六項增列「
轉讓毒品達一定數量者，加重其刑至二分之一，其標準由行政院
定之」之規定（按行政院業於九十三年一月七日依據上開規定訂
頒「轉讓持有毒品加重其刑之數量標準」，其第二條第二項規定
轉讓或持有第二級毒品淨重十公克以上者，加重其刑至二分之一
）。若被告轉讓第二級毒品之數量已達行政院所定加重其刑之標
準者，則該項新增之規定似較舊法不利於被告，本件即難謂無新
舊法比較適用之問題。原判決認定被告有轉讓第二級毒品安非他
命之犯行，但對於被告所轉讓安非他命之具體數量若干，並未於
事實欄內詳加認定記載明白，復未說明其所轉讓之安非他命數量
是否已達行政院依據上揭規定所訂頒加重其刑之標準，僅以該條
例第八條第二項轉讓第二級毒品罪之內容並未修正，遽謂本件並
無新舊法比較之問題云云（見原判決第十頁倒數第八列至倒數第
五列），本院自無從為其適用法律當否之審斷。(五)、按採為判決
基礎之證據資料，必須經過調查程序，以顯示於審判庭者，始與
直接審理主義相符，否則其所踐行之訴訟程序，即屬違背法令。
原判決採用如其附件一、附件二、附件三、附件四及附件五所示
之電話通訊監察譯文，作為被告犯罪之重要證據。但並未於審判
期日將上述電話通訊監察譯文向被告及其指定辯護人提示，令其
辨認，或告以要旨，以使被告暨其指定辯護人有對該項證據提出
辯解或說明之機會，有原審審判筆錄可稽（見原審卷第一○七頁
反面至第一一○頁）。依上說明，其所踐行之訴訟程序亦非適法
。以上或為上訴意旨所指摘，或為本院得依職權調查之事項，應
認原判決有撤銷發回更審之原因。至於原判決關於其他不另為無
罪諭知部分，因與撤銷發回部分具有審判不可分關係，應一併發
回，併此敘明。
據上論結，應依刑事訴訟法第三百九十七條、第四百零一條，判
決如主文。
中    華    民    國  九十五  年    六    月  二十九  日
                      最高法院刑事第四庭
                          審判長法官  池  啟  明
                                法官  劉  介  民
                                法官  郭  毓  洲
                                法官  韓  金  秀
                                法官  陳  世  雄
      本件正本證明與原本無異
                                      書  記  官
中    華    民    國  九十五  年    七    月    三    日
                                                      J


司法院資訊處製作；財團法人民間司法改革基金會備份。
